ACORDAO-COMPLETO-2371509

ACÓRDÃO 2886/2019 ATA 46/2019 - PLENÁRIO

VISTOS, relatados e discutidos estes autos de auditoria, realizada no ano de 2017 nos municípios maranhenses de Buritirana e de Senador La Rocque, com objetivo de verificar a qualidade e a regularidade do fornecimento de alimentação escolar e dos serviços de transporte escolar oferecidos;
ACORDAM os Ministros do Tribunal de Contas da União, reunidos em sessão de Plenário, ante as razões expostas pelo Relator, em:
9.1. acatar as justificativas do Sr. Francisco Nunes da Silva, CPF XXX.354.243-XX, ex-prefeito municipal de Senador La Rocque (item VIII) ; 
9.2. rejeitar as justificativas do Sr. Vagtonio Brandao dos Santos, CPF XXX.983.333-XX, e do Sr. Osiran Santos Sousa, CPF XXX.771.151-XX, respectivamente prefeito e pregoeiro do Município de Buritirana/MA, aplicando-se lhes, individualmente, a multa prevista no art. 58, incisos I e II, da Lei 8.443/1992, no valor de R$ 20.000,00 (vinte mil reais) , para cada, fixando-lhes o prazo de quinze dias, a contar da notificação, para que comprovem, perante o Tribunal (art. 214, inciso III, alínea "a", do Regimento Interno/TCU) , o recolhimento da dívida ao Tesouro Nacional, atualizada monetariamente na data do efetivo recolhimento, se for paga após o vencimento, na forma da legislação em vigor;
9.3. determinar ao Fundo Nacional de Desenvolvimento da Educação (FNDE) que, caso ainda não tenha concluído, no prazo de noventa dias, examine a prestação de contas do Programa Nacional de Apoio ao Transporte Escolar (Pnate) , exercício de 2017, da Prefeitura Municipal de Buritirana/MA, levando em conta os indícios de irregularidades apontados no presente feito, especialmente quanto à subcontratação integral do objeto contratado, adotando as medidas administrativas que se fizerem pertinentes, remetendo, ao término do referido prazo, os resultados dos exames efetivados a esta Corte;
9.4. recomendar ao Município de Senador La Rocque/MA que:
9.4.1. empreenda esforços adicionais no sentido de adquirir gêneros alimentícios custeados com recursos do Programa Nacional de Alimentação Escolar (PNAE) diretamente da agricultura familiar e do empreendedor familiar rural ou de suas organizações, priorizando os assentamentos da reforma agrária, as comunidades tradicionais indígenas e comunidades quilombolas, no mínimo de 30%, conforme art. 14 da Lei 11.947, de 2009, adotando as medidas de incentivo à organização e legalização desses agricultores;
9.4.2. abstenha-se de adquirir e de fornecer alimentação escolar não indicada previamente pelo profissional de nutrição responsável técnico do Programa no Município, e prescrita em cardápio assinado pelo mesmo e distribuído às escolas, após aquisição mediante procedimento licitatório para esse fim, nos termos do art. 14, da Resolução/CD/FNDE nº 26, de 17/6/2013;
9.5. recomendar ao Município de Buritirana/MA que:
9.5.1. defina com precisão nos certames licitatórios que tenham como objeto a locação de veículos ou a contratação de prestação de serviços de transporte escolar, a quem compete a obrigação de custeio de combustíveis utilizado nos veículos, bem como ajuste a descrição dos serviços a serem contratados de modo a refletir a efetiva prestação a ser avençada;
9.5.2. mantenha controle próprio de abastecimento dos veículos do transporte escolar, a partir das guias ou requisições de guias de abastecimento expedidas pelo setor competente da Prefeitura, de modo a garantir a pronta identificação individualizada dos veículos beneficiários, bem assim as quantidades consumidas pelos mesmos;
9.6. dar ciência ao Tribunal de Contas do Estado do Maranhão quanto aos indícios de dano ao erário municipal em decorrência da subcontratação integral do objeto licitado por meio do Pregão Presencial 25/2017, da Prefeitura Municipal de Buritirana/MA, com objeto de locação de veículos para o transporte escolar, haja vista que parte significativa das despesas foi custeada à conta de rubrica orçamentária do Tesouro municipal;
9.7. dar ciência ao Município de Senador La Rocque/MA de que há polpas de frutas armazenadas nas escolas sem o respectivo prazo de validade estampado na embalagem e sem o Selo de Inspeção Sanitária, bem como a existência de alimentos com prazos de validade vencidos, em afronta ao do art. 33 da Resolução/FNDE 26/2013; 
9.8. autorizar, desde logo, a cobrança judicial das dívidas, com fundamento no art. 28, inciso II, da Lei 8.443/1992, caso não atendida a notificação;
9.9. encaminhar cópia deste Acórdão aos responsáveis, ao município de Buritirana/MA, ao município de Senador La Rocque/MA, ao Fundo Nacional de Desenvolvimento da Educação (FNDE) , ao Tribunal de Contas do Estado do Maranhão, a quem também deve ser encaminhada cópia do presente processo;
9.10. encerrar o presente processo, nos termos do art. 169, inciso V, do Regimento Interno/TCU.

Auditoria com objetivo de verificar a qualidade e a regularidade do fornecimento de alimentação escolar e de serviços de transporte escolar.

Prefeitura Municipal de Buritirana - MA; Prefeitura Municipal de Senador La Rocque - MA; Prefeituras Municipais do Estado do Maranhão (217 Municípios).

3. Responsáveis: Antonia Guimaraes Mendes (XXX.627.273-XX); Darionildo da Silva Sampaio (XXX.126.013-XX); Distribuidora Lg Ltda. - Me (19.707.927/0001-94); Edson Jose da Rocha Junior (XXX.582.903-XX); Francisco Nunes da Silva (XXX.354.243-XX); I. R. P. dos Santos Eireli - Me (19.121.471/0001-86); L. R. Distribuidora Ltda. - Epp (08.475.528/0001-29); Osiran Santos Sousa (XXX.771.151-XX); R. C. L. Gomes & Cia Ltda - Epp (10.579.273/0001-96); R. M. da Silva Eireli - Me (19.413.978/0001-03); R. dos Santos Costa Comercio - Me (08.934.299/0001-63); Rafael Ribeiro Filho (XXX.336.901-XX); Ronilson Silva Soares (XXX.754.953-XX); Vagtonio Brandao dos Santos (XXX.983.333-XX).

13.1. Ministros presentes: José Mucio Monteiro (Presidente), Walton Alencar Rodrigues, Benjamin Zymler, Raimundo Carreiro e Ana Arraes.
13.2. Ministro-Substituto convocado: Augusto Sherman Cavalcanti (Relator).
13.3. Ministros-Substitutos presentes: Marcos Bemquerer Costa e André Luís de Carvalho.

ACORDAO-COMPLETO-2444030

Acórdão de Relação 3204/2020 - Plenário

Acórdão de Relação

ACORDAO-COMPLETO-2391753

Acórdão 865/2020 - Plenário

AUGUSTO SHERMAN

Adoto, como relatório, excerto da instrução elaborada por Auditor Federal lotado na Secex-Educação (peça 160) , anuída pelo respectivo Diretor (peça 161) , mediante delegação de competência do titular daquela unidade técnica: 
"INTRODUÇÃO
1.	Trata-se de relatório auditoria realizada no período de 31/7/2017 e 29/9/2017, nas prefeituras municipais dos municípios maranhenses de Buritirana e de Senador La Rocque, com o objetivo de verificar a qualidade e a regularidade do fornecimento de alimentação escolar e dos serviços de transporte escolar oferecidos pelas mesmas, nos exercícios de 2016 e 2017.
2.	Em seu sentido mais amplo, a fiscalização encontra-se inserida no bojo de um conjunto de fiscalizações do Tribunal de Contas da União, Controladoria Geral da União, Tribunal de Contas do Estado e do Ministério Público estadual, realizadas no âmbito da Rede de Controle no Maranhão, a partir do exercício de 2015, com o fito de combater irregularidades na contração e na prestação dos serviços de transporte escolar, no que ficou denominado 'Operação Pau de Arara Nunca Mais', de iniciativa do Ministério Público do Estado do Maranhão.
HISTÓRICO
3.	Após o pronunciamento da Unidade, mas ainda antes do encaminhamento dos autos para exame do Relator, a Secretaria do TCU no Maranhão remeteu cópia do presente processo aos órgãos parceiros da Rede de Controle no estado, por meio dos ofícios 3471/2017 (MP-MA) ; 3470/2017 (MP de Contas do TCE-MA) ; 3469/2017 (TCE-MA) ; 3468/2017 (CGU) ; e 3467/2017 (Promotoria de Justiça da Comarca de Senador La Rocque) , todos datados de 27/11/2017 (peças 91-95) .
4.	Ao apreciar o processo, o Tribunal prolatou o Acórdão 2670/2017-TCU-Plenário (peça 96) , da relatoria do Ministro Augusto Sherman Cavalcanti, que se transcreve abaixo:
ACORDAM os Ministros do Tribunal de Contas da União, reunidos em Sessão Plenária, ante as razões expostas pelo Relator, em:
9.1. realizar a audiência do Sr. Vagtonio Brandao dos Santos, Prefeito do Município de Buritirana/MA, para que, no prazo de quinze dias, apresente justificativas:
9.1.1. para a subcontratação integral do objeto do Pregão Presencial 25/2017;
9.1.2. para a existência de veículos inadequados para o transporte escolar, em desacordo com as normas de trânsito e/ou segurança, especialmente quanto aos seguintes aspectos: veículos sem revisões periódicas; veículos sem registro específico para transporte de escolares; veículos não possuem grade separando os alunos da parte onde fica o motor; apenas um veículo possui seguro contra acidentes; a maioria dos veículos tem mais de sete anos de uso; apenas dois veículos possuem registrador de velocidade (tacógrafo) , mas sem utilização; os veículos não possuem autorização especial, expedida pela Divisão de Fiscalização de Veículos e Condutores do Detran ou pela Circunscrição Regional de Trânsito (Ciretran) ; os veículos não são submetidos a duas vistorias especiais (uma em janeiro e outra em julho) , para verificação específica dos itens de segurança para transporte escolar; há relatos de condução de mais alunos que o número de assentos, em excesso de lotação; há relatos de que não há monitor (encarregado de cuidar dos alunos, principalmente dos menores de doze anos) acompanhando o motorista;
9.1.3. quanto ao descumprimento das exigências de qualificação a seguir listadas quanto ao serviço de transporte escolar: nenhum condutor foi submetido a exame psicotécnico com aprovação especial para transporte de alunos; nenhum condutor fez curso de Formação de Condutor de Transporte Escolar; e nenhum condutor possui matrícula específica no Detran. 
9.2. realizar a audiência do Sr. Vagtonio Brandao dos Santos, Prefeito do Município de Buritirana/MA, e do pregoeiro municipal, Sr. Osiran Santos Sousa, para que, no prazo de quinze dias, apresentem justificativas: 
9.2.1. pela insuficiência de detalhamento do objeto do Pregão Presencial 25/2017 para a contratação de transporte escolar do Município de Buritirana/MA, já que a descrição do objeto licitado especificou apenas o tipo e a quantidade dos veículos que a prefeitura pretendia contratar;
9.2.2. incompatibilidade entre o objeto social de licitante e o objeto da licitação para locação de veículos, já que a empresa Construset, contratada para a locação de veículo para o transporte escolar do Município de Buritirana/MA no exercício de 2017, não possui a locação de veículos dos tipos licitados no seu objeto social, mas apenas locação de 'máquinas e equipamentos agrícolas, sem operador'.
9.3. realizar a audiência do Sr. Darionildo da Silva Sampaio, Prefeito municipal de Senador La Rocque, para que, no prazo de quinze dias, apresente justificativas quanto à:
9.3.1. não observância do percentual mínimo de 30% do valor repassado do FNDE no âmbito do Pnae para a aquisição de gêneros alimentícios diretamente da agricultura familiar, em desacordo com o art. 14 da Lei 11.947/2009;
9.3.2. constatação de alimentos com prazo de validade vencido ou sem o prazo de validade estampado nas embalagens (polpas de frutas) e sem o Selo de Inspeção Sanitária em escolas do município.
9.4. realizar a audiência do Sr. Francisco Nunes da Silva, ex-prefeito municipal de Senador La Rocque, para que, no prazo de quinze dias, apresente justificativas quanto à não observância do percentual mínimo de 30% do valor repassado do FNDE no âmbito do Pnae para a aquisição de gêneros alimentícios diretamente da agricultura familiar, em desacordo com o art. 14 da Lei 11.947/2009;
9.5. realizar a oitiva do Município de Senador La Rocque para que apresente esclarecimentos sobre a distribuição, no exercício de 2017, de gêneros alimentícios às escolas de produtos não constantes do Pregão Presencial 06/2017.
9.6. dar ciência ao Município de Buritirana/MA sobre as seguintes falhas, para que sejam adotadas medidas internas com vistas à prevenção de ocorrência de outras semelhantes:
9.6.1. controle deficiente de estoque de alimentos, o que impossibilita certificar-se o recebimento integral do objeto licitado, no caso, os gêneros alimentícios à conta do Pnae;
9.6.2. não estão sendo previamente apresentados ao Conselho da Alimentação Escolar - CAE os cardápios da merenda escolar e suas alterações, sendo que todos os conselheiros foram unânimes em declarar que nunca tiveram nenhum tipo de treinamento e/ou formação destinados aos membros do Conselho, oferecidos pelo município em parceria com o FNDE;
9.7. dar ciência ao Município de Senador La Rocque/MA sobre as seguintes falhas, para que sejam adotadas medidas internas com vistas à prevenção de ocorrência de outras semelhantes:
9.7.1. publicação do aviso da chamada pública, identificada no processo para aquisição de gêneros alimentícios em 2017, em desacordo com a Resolução FNDE 26/2013, art. 21, parágrafo único, tendo em vista a não publicação em periódico local nem afixação em quadros de aviso de amplo acesso público;
9.7.2. ausência do diagnóstico do estado nutricional dos alunos, em afronta Resolução 465/2010 CFN, art. 3º, inciso I, e Resolução FNDE 26/2013, art. 12, inciso I;
9.7.3. cardápio em desacordo com as exigências da Resolução CD/FNDE 26/2013 e Nota Técnica FNDE 01/2014;
9.7.4. ausência de autonomia da nutricionista para participação na aquisição de gêneros alimentícios, definição de cardápio e acompanhamento na distribuição de alimentos nas escolas, contrariando o disposto na Lei 11947/2009, art. 13 e na Resolução FNDE 26/2013, art. 12, § 2º;
9.7.5. não aplicação de testes de aceitabilidade da merenda escolar adquirida com os alunos, em dissonância com o disposto na Resolução FNDE 26/2013, art. 17;
9.7.6. não estão sendo previamente apresentados ao Conselho da Alimentação Escolar - CAE os cardápios da merenda escolar e suas alterações, sendo que todos os conselheiros foram unânimes em declarar que nunca tiveram nenhum tipo de treinamento e/ou formação destinados aos membros do Conselho, oferecidos pelo município em parceria com o FNDE;
9.7.7. ausência, em contrariedade ao disposto na Resolução 465/2010, Conselho Federal de Nutrição, art. 3º, inciso V; art. 3º, inciso VII; art. 3º, inciso XI, de ficha técnica detalhando a preparação das refeições previstas no cardápio, de manual de boas práticas de fabricação de merendas;
9.7.8. existência de lanchonete particular funcionando dentro das instalações da escola municipal Presidente Costa e Silva, no Município de Senador La Rocque;
9.7.9. ausência de mapeamento agrícola para embasar a elaboração do cardápio pelo nutricionista responsável técnico, em desatenção ao disposto na Resolução FNDE 26/2013, art. 2º, inciso V;
9.7.10. acompanhamento inexistente ou deficitário da execução do Pnae por parte do CAE nos municípios de Senador La Rocque/MA e Buritirana/MA, contrariando o disposto na Resolução FNDE 26/2013, art. 35, inciso I;
9.7.11. controle deficiente de estoque de alimentos nos municípios de Senador L Rocque/MA e Buritirana/MA; e
9.8. determinar à Secex/MA que avalie a conveniência e a oportunidade de verificar:
9.8.1. possível existência de sobrepreço nos valores contratados referentes ao transporte escolar do Município de Buritirana/MA; 
9.8.2. quanto ao suposto fornecimento indevido de combustível para abastecimento dos veículos de transporte escolar de Buritirana/MA, a real natureza do objeto contratado e a extensão das obrigações da empresa contratada quanto ao fornecimento de combustível.
9.9. autorizar, desde já, a Secex/MA a compartilhar, nos termos do art. 2º, inciso II, da Resolução TCU 223/2009, as informações contidas nos presentes autos com o Ministério Público do Estado do Maranhão, o Ministério Público junto ao Tribunal de Contas do Estado do Maranhão e ao Ministério da Transparência e Controladoria-Geral da União.
5. 	Na sequência, foram adotadas medidas no sentido de dar cumprimento à deliberação em comento, tendo sido expedidas as comunicações processuais abaixo:
	Item do Acórdão/Expediente
	Destinatário/
Responsável
	Recebido/
Publicado em
	Providência da 
defesa

	Itens 9.1 e 9.2 - Ofício de Audiência nº 3578/2017, de 12/12/2017 (peça 110) 
	Vagtonio Brandao dos Santos, CPF XXX.983.333-XX, prefeito do Município de Buritirana/MA
	AR com registro de recebimento, em 16/1/2018 (peça 118) 
	Solicitou cópia dos autos (peça 126 e 131) e prorrogação de prazo (peça 130) . Apresentou resposta (peças 137, 149, 150 e 151) 

	Item 9.2 - Ofício de Audiência nº 3579/2017, de 12/12/2017 (peça 112) 
	Osiran Santos Sousa, CPF XXX.771.151-XX,  pregoeiro de Buritirana/MA, e
	AR devolvido por motivo de 'Desconhecido' (peça 117) 
	Apresentou resposta (peça 154, 155 e 156) 

	Item 9.2 - Ofício de Audiência nº 0871/2017, de 11/4/2018 (peça 147) 
		AR devolvido por motivo de 'Desconhecido' (peça 152) 
	
	Item 9.2 - Ofício de Audiência nº 0870/2017, de 11/4/2018 (peça 148) 
		AR com registro de recebimento, em 30/4/2018 (peça 153) 
	
	Item 9.3 - Ofício de Audiência nº 3580/2017, de 12/12/2017 (peça 111) 
	Darionildo da Silva Sampaio, CPF XXX.126.013-XX, prefeito Municipal de Senador La Rocque/MA
	AR com registro de recebimento, em 16/1/2018 (peça 119) 
	Solicitou prorrogação de prazo (peça 133) e apresentou resposta (peça 145, p. 2-12) 

	Item 9.4 - Ofício de Audiência nº 3581/2017, de 12/12/2017 (peça 113) 
	Francisco Nunes da Silva, CPF XXX.354.243-XX, ex-prefeito municipal de Senador La Rocque
	AR com registro de recebimento, em 19/1/2018 (peça 124) 
	Solicitou prorrogação de prazo (peça 136 e 138) e apresentou resposta (peça 140, 141 e 142) 

	Item 9.5 - Ofício de Oitiva nº 3614/2017, de 13/12/2017 (peça 116) 
	Darionildo da Silva Sampaio, CPF XXX.126.013-XX, prefeito Municipal de Senador La Rocque/MA
	AR com registro de recebimento, em 17/1/2018 (peça 120) 
	Solicitou prorrogação de prazo (peça 132) apresentou e resposta (peças 144 e 145) 

	Item 9.6 - Ofício de Comunicação nº 3583/2017, de 12/12/2017 (peça 115) 
	Vagtonio Brandao dos Santos, CPF XXX.983.333-XX, prefeito do Município de Buritirana/MA
	AR com registro de recebimento, em 17/1/2018 (peça 125) 
	Não aplicável

	Item 9.7 - Ofício de Comunicação nº 3584/2017, de 12/12/2017 (peça 114) 
	Darionildo da Silva Sampaio, CPF XXX.126.013-XX, prefeito Municipal de Senador La Rocque/MA
	AR com registro de recebimento, em 17/1/2018 (peça 121) 
	Não aplicável

	Item 9.9 - Ofício de Comunicação nº 3666/2017, de 26/12/2017 (peça 107) 
	CGU no MA
	AR com registro de recebimento, em 17/1/2018 (peça 123) 
	Não aplicável

	Item 9.9 - Ofício de Comunicação nº 3665/2017-, de 26/12/2017 (peça 108) 
	MP-TCE-MA
	AR com registro de recebimento, em 17/1/2018 (peça 122) 
	Não aplicável

	Item 9.9 - Ofício de Comunicação nº 3664/2017-TCU/SECEX-MA, de 26/12/2017 (peça 109) 
	MP-MA
	AR com registro de recebimento, em 17/1/2018 (peça 135) 
	Não aplicável

EXAME TÉCNICO
6.	As ocorrências remanescentes no presente processo a partir do Acórdão 2670/2017-TCU-Plenário (peça 96) , referem-se a irregularidades na licitação, contratação e execução dos serviços de transporte escolar no município de Buritirana, bem assim no fornecimento de alimentação escolar no município de Senador La Rocque, analisadas abaixo, levando em conta as justificativas apresentadas pelos responsáveis arrolados.
Exame das ocorrências relacionadas ao município de Buritirana/MA
Ocorrência (item 9.1.1, do Acórdão 2670/2017-TCU-Plenário) : 
I.	Subcontratação integral do objeto do Pregão Presencial 25/2017 (peça 73) .
Responsável: Vagtonio Brandao dos Santos, na condição de prefeito do Município de Buritirana/MA.
Justificativas:
7.	O responsável alegou 'que em momento algum a contratante permitiu a cessão total do contrato para a execução da prestação de serviço'. Na sequência, atribuiu a responsabilidade de execução do contrato integralmente à empresa contratada, com a ênfase de que ficou assente no contrato celebrado com base no edital do certame, cláusulas referentes à 'fiscalização, presença e obrigações, manutenção do serviço adequadamente', além de outras responsabilidades, 'ainda que em razão de ação ou omissão, dolo ou culpa' (peça 137, p. 1-2) .
8.	No entanto, o responsável adiante admite a irregularidade ao expressar que 'a contratada, apesar da subcontratação consentida ou não, legal e contratualmente, até os limites previstos, continua com total responsabilidade legal e contratual'. No mesmo sentido, confessa que (peça 137, p. 2) :
Outrora, em que pese não ter havido anuência do poder público e de ser a responsável pela sublocação a empresa contratada, importante trazer a baila que, não obstante as irregularidades apontadas, nenhuma delas redundou em prejuízo ao erário ou a terceiros por parte da administração pública buritiranense, uma vez que não houve qualquer má-fé por parte do gestor público tendente a obter qualquer tipo de locupletamento. Pelo Contrário, o valor repassado pelo ente público sempre foi o valor previsto no contrato, que seria, de fato, destinado a cada veículo que prestaria o serviço de transporte escolar, serviço que fora efetivamente prestado.
Ademais, é mister avaliar que, para um real prejuízo ocasionado pelo ente público, de maior relevância seria pagar por um veículo que sequer existe no município ou que não houve a prestação do serviço descrito no contrato. O que jamais ocorreu na gestão deste defendente.
9.	Também trouxe à baila justificativa no sentido de que 'a subcontratação, mesmo sem previsão editalícia ou contratual, por si só não é ilegal'. Isto o fez firmado no posicionamento expresso no Voto condutor do Acórdão 5532-TCU-1ª Câmara, exarado nos autos do processo TC Processo 004.716/2008-2, da relatoria do ministro Augusto Nardes, assim expresso (peça 137, p. 3) :
5. Sobre esse ponto, entendo, com a devida vênia, que a subcontratação parcial de serviços contratados não necessita ter expressa previsão no edital ou no contrato. Basta apenas que não haja expressa vedação nesses instrumentos. Essa é a exegese que faço do art. 72 da Lei 8.666/1993 segundo o qual 'o contratado, na execução do contrato, sem prejuízo das responsabilidades contratuais e legais, poderá subcontratar partes da obra, serviço ou fornecimento, até o limite admitido, em cada caso, pela Administração'. E assim é porque, na maior parte dos casos, a possibilidade de subcontratação deve atender a uma conveniência da administração, diante da multiplicidade de circunstâncias que podem surgir na execução do contrato.
10.	Por derradeiro, o defendente admite que, embora não tenha havido autorização/permissão por parte da Administração da subcontratação, a ocorrência da mesma deve ser 'considerada um mero erro formal, sem prejuízo causado ao erário', que estaria de acordo com o art. 72 da Lei de Licitações e Contratos (peça 137, p. 3-4) .
Análise:
11.	A simples leitura da jurisprudência apontada pelo defendente demonstra que a mesma tem efeito contrário ao pretendido nas suas justificativas, uma vez que ali ficou acentuado que a subcontratação parcial de serviços contratados não necessita ter expressa previsão no edital ou no contrato, desde que não haja expressa vedação nesses instrumentos, como ocorreu na irregularidade em comento (v. peça 82, p. 25) :
14.4 - Não será admitida a subcontratação total ou parcial do objeto da presente licitação, a associação da contratada com outrem e a cessão ou transferência, total ou parcial (Pregão Presencial 025/2017) .
12.	Conforme ficou assente no item IV.17 do relatório de fiscalização (peça 89, p. 30) que deu azo ao Acórdão 2670/2017-TCU-Plenário (peça 96) ,
A subcontratação não é vedada nos contratos administrativos. Todavia, tal instituto depende de previsão editalícia e contratual, o que no presente caso foi expressamente vedada no item 14.4 do edital do Pregão Presencial, onde expressamente consta que 'Não será admitida a subcontratação total ou parcial do objeto da presente licitação, a associação da contratada com outrem e a cessão ou transferência, total ou parcial'.
13.	Referente à temática, os arts. 72 e 78, VI, da Lei 8.666/1993, corroborados pelos Acórdãos - TCU 983/2012-P e 2093/2012-P, da relatoria dos ministros Augusto Nardes e André de Carvalho, respectivamente, apontam no sentido de que não é permitida a subcontratação integral de serviços, sendo admitida tão somente a subcontratação parcial quando expressamente prevista no edital de licitação e no contrato.
14.	No caso em espécie, ficou igualmente registrado no item IV.17 do relatório de fiscalização, que os proprietários e/ou motoristas dos veículos confirmaram que são eles mesmos os responsáveis pela prestação dos serviços de transporte escolar do município de Buritirana/MA, bem assim pelas despesas com manutenção dos veículos, cabendo à empresa Construset apenas a realização dos pagamentos acordados verbalmente entre eles, que se dá mediante depósito bancário nas contas-correntes dos citados proprietários.
15.	À vista da afirmativa do defendente em que admite a falha em exame, mantem-se como não elidida a irregularidade.
Proposta parcial de encaminhamento
16.	Determinação ao FNDE, para examine no contexto da prestação de contas do Pnate, exercício de 2017, da Prefeitura Municipal de Buritirana/MA, a presente irregularidade, adotando as medidas administrativas pertinentes. Ademais, seja feito o encaminhamento de comunicação da irregularidade ao TCE-MA, para providências de sua competência, haja vista que parte substancial das despesas foram custeadas à conta de rubrica orçamentária do Tesouro municipal (v. itens 36 a 37) .
Ocorrência  (item 9.1.2, do Acórdão 2670/2017-TCU-Plenário) :
II.	Existência de veículos inadequados para o transporte escolar, em desacordo com as normas de trânsito e/ou segurança, especialmente quanto aos seguintes aspectos: veículos sem revisões periódicas; veículos sem registro específico para transporte de escolares; veículos não possuem grade separando os alunos da parte onde fica o motor; apenas um veículo possui seguro contra acidentes; a maioria dos veículos tem mais de sete anos de uso; apenas dois veículos possuem registrador de velocidade (tacógrafo) , mas sem utilização; os veículos não possuem autorização especial, expedida pela Divisão de Fiscalização de Veículos e Condutores do Detran ou pela Circunscrição Regional de Trânsito; os veículos não são submetidos a duas vistorias especiais (janeiro e julho) , para verificação específica dos itens de segurança para transporte escolar; há relatos de condução de mais alunos que o número de assentos, em excesso de lotação; há relatos de que não há monitor (encarregado de cuidar dos alunos, principalmente dos menores de doze anos) acompanhando o motorista 2017.
Responsável: Vagtonio Brandao dos Santos, na condição de prefeito do Município de Buritirana/MA.
Justificativas:
No tocante a alegação de existência de veículos inadequados, cabe destacar que nunca ocorreu nenhum acidente com veículo de transporte escolar no município de Buritirana, e que o contrato prevê como obrigação da Contratada o cumprimento de todos os aspectos pertinente com as normas de trânsito e/ou segurança.
 (...) 
Como se vislumbra nobre Relator, esta administração tratou de cumprir fielmente o que preconiza a lei de licitações e contratos e em momento algum foi alegado que os alunos não chegaram ao seu destino, deixaram de ir à escola por falta de transporte, tampouco que o índice de reprovação, caso existente, se deveu à ausência de transporte escolar. Nenhuma dessas hipóteses foi elencada, restando provado que nenhum dos aspectos aduzidos pela SECEX-MA foi capaz de impedir ou prejudicar a execução do serviço. Não há sequer como admitir que houve prejuízo ao erário ou à educação municipal, já que o pagamento constituiu no adimplemento da obrigação contratual da Contratante. (peça 137, p. 4-5) 
Análise:
17.	Também neste caso o respondente não elide a irregularidade. Antes, confirma a ocorrência da mesma, uma vez que se restringiu a alegar que a prestação dos serviços ocorreu sem prejuízos aos alunos, desconsiderando todo o conjunto normativo relacionado ao transporte escolar público.
18.	No caso em espécie, merece relevo que as irregularidades, no seu conjunto, denotam descaso quanto à segurança e higidez na prestação dos serviços, relacionadas tanto com o descumprimento das normas de trânsito previstas nos artigos art. 136 e 139 da Lei 9.503/1997 e do Guia do Transporte Escolar, do FNDE, como o desrespeito ao direito constitucional e legal assegurado de acesso facilitado ao transporte escolar rural de qualidade, disponibilizado com segurança, regularidade, pontualidade e higidez, bem assim desrespeito à dignidade da pessoa humana, consagrado no art. 1º, inciso III, da Constituição Federal, como um dos fundamentos do Estado Democrático de Direito, e aos princípios da moralidade e da eficiência expressos no art. 37, caput, CF/88, além de riscos de acidente e, consequentemente, de danos à integridade física dos estudantes.
Proposta parcial de encaminhamento
19.	Determinação ao FNDE, para examine no contexto da prestação de contas do Pnate, exercício de 2017, da Prefeitura Municipal de Buritirana/MA, a presente irregularidade, adotando as medidas administrativas pertinentes. Ademais, seja feito o encaminhamento de comunicação da irregularidade ao TCE-MA, para providências de sua competência, haja vista que parte substancial das despesas foram custeadas à conta de rubrica orçamentária do Tesouro municipal (v. itens 36 a 38) .
Ocorrência  (item 9.1.3, do Acórdão 2670/2017-TCU-Plenário) : 
III.	Descumprimento das exigências de qualificação dos condutores de transporte escolar a seguir listadas quanto ao serviço de transporte escolar: nenhum condutor foi submetido a exame psicotécnico com aprovação especial para transporte de alunos; nenhum condutor fez curso de formação específico.
Responsável: Vagtonio Brandao dos Santos, na condição de prefeito do Município de Buritirana/MA.
Justificativas:
20.	'Na oportunidade, faz-se a juntada da cópia da CNH dos condutores dos veículos, superando a alegação de que houve o descumprimento de exigência de qualificação' (peça 137, p. 5) .
Análise:
21.	A juntada de documentação dos condutores em resposta ao ofício de audiência deste Tribunal, conquanto demonstre eventual correção quanto ao descumprimento das normas referentes a esse tópico, não tem o condão de desconstituir a irregularidade, conforme constatado e documentado pela equipe de fiscalização, uma vez que a situação fática constatada indicava, naquele momento, afronta às exigências do Código de Transito (art. 138 da Lei 9.503/1997) , além de atentatória às condições inerentes de segurança dos estudantes.
22.	Ante o exposto, tem-se como não elidida a irregularidade, conquanto possa-se considerar que a documentação que demonstra a regularidade quanto à habilitação dos condutores aponta para regularidade desse aspecto no atual momento da prestação dos serviços. Não obstante, manteve-se silente o administrador municipal quanto à exigência de exame psicotécnico com aprovação especial para transporte de alunos, bem como de curso de formação de condutores específico para o mesmo fim, o que denota a persistência do descumprimento normativo e a consequente vulnerabilidade dos escolares, que continuam a ser conduzidos por motoristas sem o devido preparo técnico.
Proposta parcial de encaminhamento
23.	Determinação ao FNDE, para examine no contexto da prestação de contas do Pnate, exercício de 2017, da Prefeitura Municipal de Buritirana/MA, a presente irregularidade, adotando as medidas administrativas pertinentes. Ademais, seja feito o encaminhamento de comunicação da irregularidade ao TCE-MA, para providências de sua competência, haja vista que parte substancial das despesas foram custeadas à conta de rubrica orçamentária do Tesouro municipal (v. itens 36 a 37) .
Ocorrência  (item 9.2.1, do Acórdão 2670/2017-TCU-Plenário) :
IV.	Insuficiência de detalhamento do objeto do Pregão Presencial 25/2017 (peça 73) para a contratação de transporte escolar do Município de Buritirana/MA, já que a descrição do objeto licitado especificou apenas o tipo e a quantidade dos veículos que a prefeitura pretendia contratar.
Responsáveis: Vagtonio Brandao dos Santos, na condição de prefeito do Município de Buritirana/MA, e Osiran Santos Sousa, na condição de pregoeiro municipal.
Justificativas dos senhores Vagtonio Brandao dos Santos e Osiran Santos Sousa:
Preliminarmente, indaga-se que o referido relatório menciona somente que houve 'insuficiência de detalhamento do objeto do pregão presencial 25 / 2017', entretanto, sem especificar tal carência, fato este que dificulta este Gestor saber o que não foi detalhado, haja vista que todo o procedimento licitatório obedeceu fielmente aos preceitos da Lei de licitações e Contratos, bem como a Lei n° 10.520/2002 que trata do pregão presencial. (peças 137, p. 1; e 154, p. 1-2) 
Análise:
24.	As defesas dos responsáveis, apresentadas em peças distintas, mas com os mesmos argumentos, pautam-se pela alegação de que a descrição da irregularidade em comento não especifica a carência descritiva do objeto licitado, fato este que dificulta saber o que não foi detalhado e, por consequência, a apresentação das respectivas justificativas. 
25.	Merece relevo que as justificativas do senhor Vagtonio Brandao dos Santos foram apresentadas após a obtenção de cópia dos autos (peça 126 e 131) , o que incluiu inteiro teor do relatório de fiscalização (peça 89) . No que concerne ao senhor Osiran Santos Sousa, as suas justificativas foram apresentadas em 4/6/2018 (peça 154) , bem após as do senhor Vagtonio (protocolizada em 12/2/2018, conforme peça 137) , utilizando-se dos mesmos textos desta.
26.	Desse modo, não se sustenta o argumento de desconhecimento do inteiro teor da irregularidade, que no relatório de fiscalização, item IV. 16, encontra-se assim descrita:
No município de BURITIRANA/MA, no Pregão Presencial 25/2017, a descrição do objeto licitado especificou apenas o tipo e a quantidade dos veículos que a Prefeitura pretendia contratar, deixando de mencionar as rotas e a quilometragem de cada uma. Desse modo, a administração fez estimativa de preços unitários completamente subjetiva para os valores mensais de cada veículo, uma vez que não considerou as condições de trafegabilidade, a quilometragem a percorrer e as rotas em que os serviços seriam prestados. (grifamos) . 
27.	Ante o exposto, tem-se como não elidida a presente irregularidade.
Proposta parcial de encaminhamento
28.	Determinação ao FNDE, para examine no contexto da prestação de contas do Pnate, exercício de 2017, da Prefeitura Municipal de Buritirana/MA, a presente irregularidade, adotando as medidas administrativas pertinentes. Ademais, seja feito o encaminhamento de comunicação da irregularidade ao TCE-MA, para providências de sua competência, haja vista que parte substancial das despesas foram custeadas à conta de rubrica orçamentária do Tesouro municipal (v. itens 36 a 37) .
Ocorrência  (item 9.2.2, do Acórdão 2670/2017-TCU-Plenário) :
V.	Incompatibilidade entre o objeto social de licitante e o objeto da licitação para locação de veículos, já que a empresa Construset, contratada para a locação de veículo para o transporte escolar do Município de Buritirana/MA, em 2017, não possui a locação de veículos dos tipos licitados no seu objeto social, mas apenas locação de 'máquinas e equipamentos agrícolas, sem operador'.
Responsáveis: Vagtonio Brandao dos Santos, na condição de prefeito do Município de Buritirana/MA, e Osiran Santos Sousa, na condição de pregoeiro municipal.
Justificativas do senhor dos senhores Vagtonio Brandao dos Santos e Osiran Santos Sousa:
29.	Quanto ao objeto social da empresa vencedora do certame, o gestor faz juntada da descrição das atividades desta, comprovando que seu objeto social é compatível com o objeto da licitação para locação de veículos (peças 137, p. 5; e 154, p.2) :
Data venha, este Gestor não tem medidos esforços para cumprir fielmente todos os preceitos legais do ordenamento jurídico e adotando medidas para que as contrafações realizadas no ano de 2018, cujo objeto tratar-se de fornecimento de serviço de transporte escolar custeadas, ainda que parcialmente com recursos federais, inclua nos editais de licitações a exigência de comprovação da capacidade operacional das empresas licitantes, com o fito de evitar a contratação de empresas que são meras intermediárias dos serviços de transporte escolar, a fim de atender ao disposto no art. 30, II, da Lei 8.666/1993, o qual estabelece como requisito de qualificação técnica a comprovação de aptidão para o desempenho de atividade pertinente e compatível em características, quantidades e prazos com o objeto da licitação, e indicação das instalações e do aparelhamento e do pessoal técnico adequado e disponível para a realização do objeto da licitação, bem como da qualificação de cada um dos membros da equipe técnica que se responsabilizará pelos trabalhos (grifamos) .
Análise:
30.	O documento juntado pelo responsável para justificar a pertinência do objeto social da firma contratada (peça 137, p. 13) é o mesmo que se encontra no procedimento licitatório, já conhecido desde a época da fiscalização (peça 82, p. 73) , o qual se refere a comprovante de inscrição no Cadastro Nacional de Pessoa Jurídica (CNPJ) , datado de 8/5/2017, indicando entre as atividades da firma Construset, a 'locação de automóveis sem condutor', que também consta na certidão da Junta Comercial do Maranhão (peça 82, p. 63) , datada de 30/1/2017. 
31.	É digno de registro que referido objeto não consta do rol descrito na última alteração contratual da Construset, datada de 10/6/2016, conforme expresso na peça 82, p. 59 e 71, a qual foi tomada como fundamento no registro da presente irregularidade.
32.	Mesmo considerando o objeto social da contratada, expresso no Cadastro Nacional de Pessoa Jurídica, as justificativas dos respondentes não se mostram suficientes para elidir a irregularidade, pois a Construset só poderia efetuar locação de veículos sem condutor, o que não foi o caso do Pregão Presencial 025/2017 (peça 73) , haja vista o que dispõe no item 18.12 (peça 82, p. 27) e item 14.12 (p. 36) do Edital do certame, consumado no item IX da Cláusula Segunda, do contrato celebrado com a firma citada (peça 82, p. 100) , onde fica expresso que a locação dos veículos envolvia a consequente contratação de condutores, serviço este que não poderia ser prestado pela firma contratada.
IX) Os veículos pertinentes ao transporte escolar deverão apresentar autorização especial para o objeto licitado, expedida pelo DETRAN ou CIRETRAN, em função de vistoria periódica (a cada 06 meses) , oferecendo perfeitas condições de uso e conservação. Deverão conter todos os equipamentos de segurança (Cinto de segurança, tacógrafo, extintores, etc.) e especificações do CONTRAN, bem como deverão apresentar documentação regular, ou seja, veículos e motoristas deverão cumprir as exigências dos artigos 136 a 139, do Código de Trânsito Brasileiro Lei 9.503, de 23 de setembro de 1997. (grifamos) .
33.	Ante o exposto, tem-se como não elidida a presente irregularidade, haja vista que a firma contratada não estava habilitada para prestar os serviços na forma requerida pela Administração no Pregão Presencial 025/2017.
Proposta parcial de encaminhamento
34.	Determinação ao FNDE, para examine no contexto da prestação de contas do Pnate, exercício de 2017, da Prefeitura Municipal de Buritirana/MA, a presente irregularidade, adotando as medidas administrativas que se fizerem pertinentes. Ademais, seja feito o encaminhamento de comunicação da irregularidade ao TCE-MA, para providências de sua competência, haja vista que parte substancial das despesas foram custeadas à conta de rubrica orçamentária do Tesouro municipal (v. itens 36 a 37) .
Ocorrência  (item 9.8.1, do Acórdão 2670/2017-TCU-Plenário) : 
VI.	Determinação à Secretaria do TCU no Maranhão, para que a Unidade avaliasse a conveniência e a oportunidade de verificar possível existência de sobrepreço nos valores contratados referentes ao transporte escolar do Município de Buritirana/MA.
Análise:
35.	Analisando-se a documentação referente do Pregão Presencial 025/2017 (peça 73) , constata-se que o mesmo deu origem ao contrato celebrado com a empresa Construset Eireli, no valor de R$ 821.200,00 (peça 73, p. 99-103) , para locação de 22 veículos (pelo período de oito meses) , dos quais apenas dez se destinavam ao uso da Secretaria de Educação do Município de Buritirana/MA, todos supostamente para o transporte escolar, a um custo total de R$ 323.600,00, nos termos abaixo:
	Veículos destinados à Secretaria de Educação de Buritirana/MA
 (Pregão Presencial 025/2017 - peça 73, p. 2 e 66-67) 

	Objeto
	Quant.
	Meses
	Vr. unit.
	Vr. total

	Automóvel tipo passeio com ar condicionado, a gasolina ou flex capacidade para 5 pessoas
	2
	8
	1.800,00
	28.800,00

	Automóvel tipo pick-up cabine dupla à  diesel tração 4 x 4 c/ ar condicionado
	1
	8
	2.400,00
	19.200,00

	Automóvel tipo pick-up cabine simples à  diesel
	2
	8
	3.100,00
	49.600,00

	Micro-ônibus com capacidade para 32 passageiros sentados sem banheiro
	3
	8
	2.450,00
	58.800,00

	Automóvel Tipo Mini Van a Gasolina com capacidade para 8 pessoas
	1
	8
	6.200,00
	49.600,00

	Ônibus com capacidade para 44 passageiros sentados sem banheiro
	1
	8
	14.700,00
	117.600,00

	Total
	323.600,00

36.	No Termo de Contrato firmado com a Construset ficaram consignadas na Cláusula Sexta as diversas fontes de financiamento das despesas com a locação dos veículos licitados e contratados, dentre as quais constou o montante exato de R$ 323.600,00 à conta da rubrica 'Manutenção do Programa Transporte Escolar', a mesma fonte orçamentária indicada para o financiamento das despesas com combustíveis para o atendimento das necessidades da Secretaria Municipal de Educação de Buritirana/MA, decorrentes do PP 007/2017 (peça 83, p. 1 e 92-93) , ali contratadas no montante anual de R$ 685.100,00.
37.	Merece relevo que o repasse de recursos do FNDE à municipalidade, por meio do Programa Nacional de Apoio ao Transporte Escolar (Pnate) , em 2017, totalizou somente R$ 48.805,55 (peça 158) , o que aponta para a ocorrência de substancial aporte de recursos de outras rubricas do orçamento municipal no financiamento do transporte escolar de Buritirana/MA, fato este que pressupõe a competência fiscalizatória do Tribunal de Contas do Estado na fiscalização da maior parte dos recursos. Referente aos recursos do Pnate, mostra-se pertinente que seja determinado ao FNDE o exame da matéria no contexto da prestação de contas do Pnate, exercício 2017, da Prefeitura Municipal de Buritirana, cujo registro no sítio eletrônico da referida Autarquia indica a situação de 'em análise', conforme peça 159. Nesse sentido, por meio dos Acórdãos 1643/2019-Segunda Câmara e 4324/2015-Primeira Câmara, da relatoria dos Ministros Aroldo Cedraz e Augusto Sherman, respectivamente, o tribunal deliberou no sentido de que:
Compete, originariamente, ao órgão repassador, fiscalizar a aplicação dos recursos do Fundo Nacional de Assistência Social (FNAS) transferidos aos entes federados a qualquer título, ainda que incorporados ao patrimônio do ente, sendo irrelevante tratar-se de transferência legal ou de transferência voluntária, devendo, quando for o caso, ser instaurada a devida tomada de contas especial.
38.	No que tange especificamente à existência de eventual sobrepreço nos valores contratados no Pregão Presencial 025/2017, anota-se que os indícios nesse sentido decorrem das três irregularidades relacionadas à locação de veículos, desde a fragilidade do instrumento convocatório no que concerne à inadequada caracterização do objeto, passando pela habilitação e contratação de uma firma cujo objeto social não preenchia as exigências editalícias, consumando-se com a indevida subcontratação integral do objeto licitado por parte da contratada, fato este que acarretou a precariedade na prestação dos serviços, tanto no que se refere às exigências relacionadas aos veículos utilizados, quanto aos condutores e/ou proprietários dos mesmos.
39.	Concernente à subcontratação total do objeto, o TCU deliberou mediante os acórdãos 2089/2014-2ª C e 1464/2014-P, ambas da relatoria dos ministros André de Carvalho, respectivamente, que referido artifício contratual, nos casos em que se evidencia a mera colocação de pessoa interposta entre a administração pública contratante e a empresa efetivamente executora (subcontratada) , é situação ensejadora de débito, correspondente à diferença entre os pagamentos recebidos pela empresa contratada e os valores por ela pagos na subcontratação integral, devendo responder solidariamente pelo débito, a empresa contratada e os gestores que permitiram a subcontratação total.
40.	No caso em espécie, ficou assente no relatório de fiscalização que a titularidade dos veículos que prestam o serviço de transporte escolar em Buritirana/MA é de terceiros alheios à contratação, demonstrado nos formulários de entrevista assinados pelos motoristas/proprietários (peça 74) , situação essa que deve ser análoga em relação aos veículos que servem nas secretarias de Administração e de Saúde, decorrentes da mesma licitação. Ainda no relatório de fiscalização constou que (peça 89, p. 31) :
Os proprietários e/ou motoristas dos veículos confirmaram que são eles mesmos os responsáveis pela prestação dos serviços de transporte escolar do Município de Buritirana/MA, bem assim pelas despesas com manutenção dos veículos, cabendo à empresa CONSTRUSET LTDA - ME apenas a realização dos pagamentos acordados verbalmente entre eles, que se dá mediante depósito bancário nas contas correntes dos citados proprietários.
41.	Com isso, pode-se concluir que a empresa contratada no certame licitatório figurou como mera intermediária na prestação dos serviços, efetivamente executados por terceiros recrutados de modo precário, sem a exigência de requisitos obrigatórios, tais como exame psicotécnico com aprovação especial para transporte de alunos; curso de Formação de Condutor de Transporte Escolar; e matrícula específica no Detran (ver item II) .
42.	No que tange aos pagamentos da Construset aos sublocatários, merece relevo que nos questionários de entrevista expostos na peça 74, constatou-se que os mesmos eram em valores inferiores ao que a Prefeitura pagava à contratada, considerando os diferentes tipos de veículos, mas a referida diferença não pode ser calculada à época da fiscalização pela equipe, uma vez que nem todos os condutores foram entrevistados, e dentre estes nem todos eram proprietários dos respectivos veículos, e que por isso não sabiam informar o valor da sublocação, mas apenas as suas remunerações.
43.	Diante desse contexto, e visando a obtenção da documentação probante das subcontratações e os seus exatos valores de pagamento, a equipe de fiscalização propôs no âmbito do relatório citado a realização de diligência com o fito de que o gestor municipal comprovasse 'os pagamentos efetuados aos subcontratados pela firma Construset Ltda., discriminando e comprovando o valor repassado a cada um deles, individualmente, e respectivas contas bancárias (nº da conta, agência e nome e CPF do titular) ' (peça 89, p. 31) .
44.	No que concerne à caracterização inadequada do objeto da licitação, em que a Prefeitura mencionou apenas o tipo e a quantidade dos veículos que pretendia contratar, deixando de mencionar as rotas e a quilometragem de cada uma, considera-se que Administração deu azo a em prejuízo potencial à economicidade da contratação, tendo em vista a não consideração, para fins de precificação das condições de trafegabilidade, a quilometragem a percorrer e as rotas em que os serviços seriam prestados. 
45.	À vista do exposto, restam configurados indícios de dano ao erário, decorrente da subcontratação irregular empreendida pela Construset Eirele, em virtude de a mesma se apropriar de parte dos recursos da contratação decorrente do PP 025/2017, da Prefeitura de Buritirana/MA, exercitando tão somente a função de intermediação financeira entre a Prefeitura e os subcontratados, retendo para si parte do valor pago pela Administração. Soma-se a isso o fato de que referida firma beneficiou-se de contratação para a qual não apresentou no seu objeto social os requisitos exigidos no instrumento convocatório.
46.	Não obstante os indícios acima descritos, a apuração do dano ao erário se mostra inadequado no âmbito do TCU, haja vista que do montante aplicado na execução do contrato de locação decorrente do PP 025/2017 supera em muito o valor do repasse federal para apoio ao transporte escolar, por meio do Pnate. Soma-se a isso que da mesma fonte orçamentária foi desembolsado valor ainda maior para a aquisição de combustível para a Secretaria Municipal de Educação, não sendo possível segregar em qual objeto, em particular, foram gastos os recursos do Pnate.
Proposta parcial de encaminhamento.
47.	Determinação ao FNDE, para examine no contexto da prestação de contas do Pnate, exercício de 2017, da Prefeitura Municipal de Buritirana/MA, a presente irregularidade, adotando as medidas administrativas que se fizerem pertinentes. Ademais, seja feito o encaminhamento de comunicação da irregularidade ao TCE-MA, para providências de sua competência, haja vista que parte substancial das despesas foram custeadas à conta de rubrica orçamentária do Tesouro municipal (v. itens 36 a 37) .
Ocorrência  (item 9.8.2, do Acórdão 2670/2017-TCU-Plenário) : 
VII.	Determinação à Secretaria do TCU no Maranhão, para que a Unidade avaliasse a conveniência e a oportunidade de verificar suposto fornecimento indevido de combustível para abastecimento dos veículos de transporte escolar de Buritirana/MA, a real natureza do objeto contratado e a extensão das obrigações da empresa contratada quanto ao fornecimento de combustível.
Análise:
48.	Primeiramente, resta consignar que o Pregão Presencial 025/2017 (peça 73) , realizado pela Prefeitura Municipal de Buritirana/MA, não foi exclusivo para contratação de veículos para transporte de estudantes. No seu bojo também foi prevista a contratação de veículos para as secretarias de Administração e de Saúde, conforme consta do Termo de Referência (peça 73, p. 2-3) .
49.	O objeto do referido certame foi descrito como 'locação de veículos para o atendimento das necessidades da Administração Pública Municipal', e apresentou como dotação orçamentária diversas fontes de recursos, entre as quais constou a 'Manutenção do Programa Transporte Escolar' (peça 73, p. 14) .
50.	Os quadros descritivos dos veículos objeto do certame, constantes do Termo de Referência (peça 73, p. 2-3) , não especificam se os mesmos seriam fornecidos com ou sem motorista. No entanto, ao fazer especial referência aos veículos destinados ao transporte de estudantes, o instrumento convocatório (18.12) traz a exigência de regularidade documental, tanto relacionada aos veículos quanto aos motoristas.
51.	No caso do fornecimento de combustível, o mesmo não figura de modo claro como obrigação da contratante ou da contratada. Apenas o item 18.11 do edital (peça 73, p. 27) estabelece ser obrigação da contratada 'arcar com todos os ônus e obrigações concernentes a custos de mão de obra, transportes, encargos trabalhistas, previdenciários, fiscais e comerciais resultantes da execução do contrato', não se podendo asseverar, como destacou o Relator no seu Voto (peça 97, p. 4, itens 23 e 24) 'que estaria inserto nas obrigações da empresa contratada o fornecimento de combustível, já que tal obrigação é intrínseca de contratos de prestação de serviços, o que não parece ser o caso'.
52.	Diante da consistente dúvida, mostra-se factível não manter a referida ocorrência como irregularidade, haja vista a impossibilidade de imputá-la ao responsável de modo seguro. Não obstante, deve-se levar em conta que a própria Administração municipal não possui controles mínimos relacionados ao abastecimento dos próprios veículos, pois de acordo com o senhor Fábio, encarregado da Prefeitura pelo abastecimento, referidos documentos não existiam quando da fiscalização, pois o controle era feito apenas pelo posto de combustível, ou seja, pelo fornecedor. E tais documentos de controle, embora exigidos por meio do Ofício de Requisição n° 04, Fiscalis n° 231/2017, de 30/8/2017 (peça 84) , não foram trazidos aos autos pela Prefeitura.
Proposta parcial de encaminhamento.
53.	Desse modo, mostra-se pertinente tão somente que o TCU recomende à Prefeitura que defina com precisão nos certames licitatórios para locação de veículos ou contratação de prestação de serviços de transporte escolar, a quem compete a obrigação de custeio de combustíveis. Semelhantemente, recomendar à Prefeitura que também mantenha controle próprio de abastecimento dos veículos do transporte escolar, a partir das guias ou requisições de guias de abastecimento expedidas pelo setor competente, de modo a garantir a pronta identificação individualizada dos veículos beneficiários, bem assim as quantidades consumidas pelos mesmos.
Exame das ocorrências relacionadas ao município de Senador La Rocque/MA
Ocorrência  (itens 9.3.1 e 9.4, do Acórdão 2670/2017-TCU-Plenário) :
VIII.	Não observância do percentual mínimo de 30% do valor repassado do FNDE no âmbito do Pnae para a aquisição de gêneros alimentícios diretamente da agricultura familiar, em desacordo com o art. 14 da Lei 11.947/2009.
Responsáveis: Francisco Nunes da Silva, ex-prefeito municipal de Senador La Rocque, em relação ao exercício de 2016 (item 9.4) ; e Darionildo da Silva Sampaio, prefeito municipal de Senador La Rocque, em relação ao exercício de 2017 (item 9.3.1) .
Justificativas: 
54.	O senhor Francisco Nunes da Silva compareceu aos autos e asseverou que cumpriu as exigências no tocante a licitação, por meio da Chamada Pública n° 001/2016, que objetivava contratação e aquisição de gêneros alimentícios da Agricultura Familiar, para alimentação escolar da rede pública de ensino da municipalidade naquele exercício. Justificou ainda que houve atraso na aquisição dos produtos em virtude de embaraços burocráticos, bem como dificuldades de contatos com produtores, regularização junto ao Banco do Brasil e demora na entrega de produtos, que teria começado somente em junho, e os pagamentos a partir de julho (peça 140, p. 1) .
55.	Segundo o defendente, os produtores demonstravam desinteresse, obrigando os técnicos do município a insistirem, indo frequentemente à procura dos mesmos nas hortas. Prova disso teria sido que na primeira convocação, no dia 16/3/2016, nenhum interessado compareceu, o que só ocorreu na nova convocação, em 21/3/2016. Ademais, o defendente informou (peça 140, p. 1) 
que a prestação de contas do exercício 2016/PNAE, não condiz com a realidade dos fatos, uma vez que, por engano, erro ou má fé do técnico responsável pela elaboração, deixou de lançar inúmeros pagamentos realizados entre julho e dezembro, que fez com que, o cálculo de aplicação ficasse bem abaixo do real, conforme se verifica nos Extratos Bancários da conta especifica junto ao Banco do Brasil anexos.
Pois nos anexos da prestação de contas enviados ao FNDE consta apenas uma parte de fornecedores que foram pagos, deixando uma parte de serem incluídos, como retrato os anexos e demonstrativos extraídos do processo de contas, que se encontra incluso.
56.	No intuito de comprovar a sua afirmação, o responsável fez juntada da documentação que consta das peças 141 e 142, onde estão grifados inúmeros registros de pagamentos de fornecedores de alimentação relacionada à referida Chamada Pública 001/2016.
57.	O senhor Darionildo da Silva Sampaio solicitou prorrogação de prazo (peça 133) e apresentou como resposta a cópia da Chamada Pública nº 01/2017 (peça 145, p. 2-12) . 
Análise:
58.	Primeiramente, destaca-se que a aplicação de percentual inferior ao que se encontra na referida norma pode ser dispensada em razão da impossibilidade de emissão de documento fiscal correspondente, inviabilidade de fornecimento regular e constante dos gêneros alimentícios ou inadequação das condições higiênico-sanitárias dos gêneros alimentícios, circunstâncias que devem ser comprovadas pela Entidade Executora na prestação de contas.
59.	À parte dessas excepcionalidades, o não atendimento desse percentual de 30% pela Administração implica no descumprimento de uma das diretrizes da alimentação escolar, prevista na Lei 11.947/2009 (art. 2º, inciso V) , que trata inclusive do apoio ao desenvolvimento sustentável, com incentivos para a aquisição de gêneros alimentícios diversificados na comunidade local, com óbvios resultados positivos na distribuição de renda e no consequente combate à pobreza local, bem assim no fornecimento de alimentos mais correspondentes às preferencias alimentares da região.
60.	Relativamente às justificativas do responsável, Francisco Nunes da Silva, elas devem ser acatadas, uma vez que ficou comprovado o esforço empreendido na sua gestão no sentido de aplicar o percentual mínimo de 30% do valor repassado do FNDE no âmbito do Pnae, na aquisição de gêneros alimentícios diretamente da agricultura familiar.
61.	No que concerne ao senhor Darionildo da Silva Sampaio, atual gestor municipal de Senador La Rocque/MA, o mesmo não prestou esclarecimentos específicos com o fito de elidir ou atenuar a irregularidade em comento, limitando-se a juntar aos autos a cópia da Chamada Pública 01/2017, de 6/6/2017 (peça 145, p. 2-12) , o que denota a pertinência dos registros da equipe de auditoria, no sentido de que até o final da fase de execução da fiscalização, em 25/8/2017 (peça 3, p. 1) , apenas um produtor rural forneceu, no exercício, produtos para o município, no valor de R$ 2.530,00, confirmando-se o que afirmara a nutricionista à equipe.
62.	Não obstante a relevância da irregularidade, constatou-se que os dois gestores adotaram iniciativas, por meio de chamadas públicas, para a aquisição de alimentos da agricultura familiar, porém com falhas no que concerne ao alcance do percentual mínimo exigido, bem como quanto à tempestividade da deflagração do chamamento citado, haja vista que, no exercício de 2017, o mesmo é datado de junho, mês em que já se encerram as aulas do primeiro semestre letivo.
63.	Ante o exposto, mostra-se pertinente que o tribunal decida por recomendar à Prefeitura Municipal de Senador La Rocque/MA que empreenda esforços no sentido de adquirir gêneros alimentícios custeados com recursos do Pnae levando em conta o percentual mínimo de 30% de alimentos da agricultura familiar, conforme art. 14 da Lei n. 11.947, de 2009, sem prejuízo da adoção das medidas de incentivo à organização e legalização desses agricultores. 
Proposta parcial de encaminhamento
64.	Recomendar à Prefeitura Municipal de Senador La Rocque/MA empreenda esforços no sentido de adquirir gêneros alimentícios custeados com recursos do Programa Nacional de Alimentação Escolar (PNAE) diretamente da agricultura familiar e do empreendedor familiar rural ou de suas organizações, priorizando os assentamentos da reforma agrária, as comunidades tradicionais indígenas e comunidades quilombolas, no mínimo de 30%, conforme art. 14 da Lei n. 11.947, de 2009, adotando as medidas de incentivo à organização e legalização desses agricultores.
Ocorrência: 
IX.	Alimentos com prazo de validade vencido ou sem o prazo de validade estampado nas embalagens e sem o Selo de Inspeção Sanitária em escolas do município (item 9.3.2, do Acórdão 2670/2017-TCU-Plenário) .
Responsável:	Darionildo da Silva Sampaio, prefeito municipal de Senador La Rocque.
Justificativas: 
65.	O responsável solicitou prorrogação de prazo (peça 133) e não apresentou as respectivas razões de justificativas, mantendo-se silente.
Análise:
66.	No município de Senador La Rocque/MA, em inspeção realizada pela equipe de auditoria nas escolas, foi identificado que todas as polpas de frutas existentes armazenadas nas escolas não têm o prazo de validade estampado na embalagem, bem como não possuem selo de inspeção sanitária, conforme bem ilustrado na peça 64, p. 1, e peça 81, p. 5, 6, 13, 16, 18 e 20. De igual modo, foi constatada a existência de pequenas quantidades de alimentos vencidos no em duas escolas visitadas no Município. (peça 81, p. 11) .
67.	Em ambos os casos, o que está em risco é qualidade do alimento servido aos estudantes, e, por consequência, a saúde dos mesmos, em afronta ao art. 14, § 1º, da Resolução/FNDE nº 26/2013. No entanto, tais falhas ganham relevo na medida em que denotam o deficiente controle de estoque dos gêneros alimentícios no âmbito das escolas, bem assim dos encarregados da aquisição de alimento, que realizam compra de produtos in natura sem selo de inspeção sanitária. 
68.	No caso dos produtos fora da validade, o fato pode decorrer da inexistência de simples e periódicas verificações dos alimentos estocados, especialmente levando-se em conta ser comum que fornecedores entreguem nos almoxarifados das prefeituras mercadorias com curto prazo de validade.
69.	Relativamente às polpas de frutas sem selo de inspeção sanitária, o caso se reveste de especial gravidade, posto que o produto regularmente consumido pelos escolares não possui garantia mínima de que o seu processamento guarda conformidade com condições necessárias de higiene, sendo inadmissível a sua aquisição pela Administração.
70.	As falhas em comento apontam para a falta de controle da qualidade dos alimentos, bem como a deficiência de estruturação do setor de alimentação escolar para o adequado acompanhamento do Programa Nacional de Alimentação Escolar (PNAE) , ferem as disposições do art. 33, da Resolução/FNDE nº 26/2013, de forma que tem-se como não elidida a presente irregularidade.
Proposta parcial de encaminhamento.
71.	Dar ciência ao Município de Senador La Rocque/MA de que todas as polpas de frutas armazenadas nas escolas não têm o prazo de validade estampado na embalagem e não contêm o Selo de Inspeção Sanitária, e que também foram verificados em duas escolas (das seis visitadas) a existência de alimentos com prazos de validade vencidos, em afronta ao as disposições do art. 33, da Resolução/FNDE nº 26/2013.
Ocorrência:
X.	Distribuição, no exercício de 2017, de gêneros alimentícios às escolas de produtos não constantes do Pregão Presencial 06/2017 (item 9.5, do Acórdão 2670/2017-TCU-Plenário) . 
Responsável: Município de Senador La Rocque
Justificativas:
72.	Por meio da sua Procuradoria, o Município de Senador La Rocque prestou esclarecimentos no sentido que 'a alimentação fornecida e citada como não constante no processo licitatório diverge da realidade fática, pois não se trata de produtos, mas de refeições prontas, que são preparadas com produtos objeto de duas licitações' (peça 144, p. 2) .
73.	O argumento do defendente é no sentido de que os alimentos risoto e sopa, fornecidos nas escolas, referem-se a alimentos preparados com os ingredientes de duas licitações, a saber: PP 06/2017 já mencionada e a Chamada Pública 001/2017 (peça 144, p. 1-3) . 
Análise:
74.	De modo específico, o item IV.5 do relatório de fiscalização (peça 89, p. 20) traz o registro da existência de produtos tais como risotos e sopas formuladas que não constaram da licitação em comento, mas que estavam sendo adquiridos e distribuídos normalmente nas escola e ofertados aos alunos, o que foi confirmado quando a equipe de auditoria visitou algumas escolas e detectou a existência desses produtos. 
75.	Merece relevo que o departamento de merenda escolar não apresentou à equipe de fiscalização documentos que comprovassem controle de estoque e que evidenciassem os itens recebidos dos fornecedores, que pudessem ser compatibilizados com os itens distribuídos nas escolas.
76.	No que tange às justificativas do Município, vê-se que as mesmas não se sustentam ante a constatação fática registrado no relatório de fiscalização e comprovada pelos registros fotográficos expostos na peça 81, p. 14, 17 e 19, que evidenciam que o alimento 'risoto', tanto de carne quanto de frango, diz respeito a alimento formulado e não a refeição preparada com a combinação de itens adquiridos mediante licitação, conforme alegou a defesa. O mesmo se aplica à sopa formulada, mas neste caso não foram juntadas fotografias no presente processo. No entanto, foi declarada em duas escolas a distribuição de alimento formulado do tipo 'sopão' (peças 58 e 59) .
77.	Pondera-se que a inclusão de alimentos formulados na alimentação escolar não se constitui numa irregularidade em si, observado o que determina art. 23, da Resolução FNDE nº 26/2013. O que se tem de objetivo na presente ocorrência é o fato de que tais alimentos não decorriam de comprovada aquisição formal da municipalidade por meio de licitação para esse fim, e, por conseguinte, alheios à recomendação do profissional de nutrição.
78.	Ante o exposto, tem-se como não elidida a presente irregularidade, uma vez que a Administração não logrou êxito na justificativa relacionada à origem de alimentos formulados adquiridos à parte do procedimento licitatório (Pregão Presencial 06/2017) para esse fim, e, por conseguinte, da orientação do profissional de nutrição responsável técnico do Programa no Município.
Proposta parcial de encaminhamento.
79.	Recomendar ao Município de Senador La Rocque/MA que se abstenha de adquirir e de fornecer alimentação escolar não indicada previamente pelo profissional de nutrição responsável técnico do Programa no Município, e prescrita em cardápio assinado pelo mesmo, e distribuído às escolas após aquisição mediante procedimento licitatório para esse fim, nos termos do art. 14, da Resolução/CD/FNDE nº 26, de 17/6/2013.
CONCLUSÃO
80.	Conforme registrado no tópico 'exame técnico', foram realizadas as audiências previas dos responsáveis e a oitiva da Prefeitura de Senador La Rocque/MA, determinadas no Acórdão 2670/2017-TCU-Plenário (item 4) , constatando-se, após o decurso das análises a persistência das irregularidades a seguir, não elididas pelos responsáveis em virtude da impertinência das justificativas ou da não apresentação das mesmas:
81.	Irregularidades não elididas referentes ao Transporte Escolar (itens I a V) :
a)	Responsável: Vagtonio Brandao dos Santos, Prefeito do Município de Buritirana/MA: subcontratação integral do objeto do PP 25/2017; existência de veículos inadequados para o transporte escolar, em desacordo com as normas de trânsito e/ou segurança; e descumprimento das exigências de qualificação dos condutores de transporte escolar (itens 15; 17 e 22) ; e
b)	Responsáveis: Vagtonio Brandao dos Santos, Prefeito do Município de Buritirana/MA e Osiran Santos Sousa, pregoeiro municipal: insuficiência de detalhamento do objeto do PP 25/2017; incompatibilidade entre o objeto social de licitante e o objeto da licitação para locação de veículos (itens 27 e 33) .
82.	Irregularidades não elididas referentes à Alimentação Escolar (itens VIII a X) :
a)	Responsável: Darionildo da Silva Sampaio, Prefeito municipal de Senador La Rocque: não observância do percentual mínimo de 30% do valor repassado do FNDE no âmbito do Pnae para a aquisição de gêneros alimentícios diretamente da agricultura familiar; e constatação de alimentos com prazo de validade vencido ou sem o prazo de validade estampado nas embalagens (polpas de frutas) e sem o Selo de Inspeção Sanitária em escolas do município (itens 61 e 70) ; e
b)	Responsável: Município de Senador La Rocque (oitiva) : distribuição, no exercício de 2017, de gêneros alimentícios às escolas de produtos não constantes do Pregão Presencial 06/2017 (item 78) .
Determinações à Secretaria do TCU no Maranhão
83.	Quanto à determinação feita à Secretaria do TCU no Maranhão, para que avaliasse a conveniência e a oportunidade de verificar possível existência de sobrepreço nos valores contratados referentes ao transporte escolar do Município de Buritirana/MA, as análises apontam indícios de prejuízo ao erário, especialmente em face da subcontratação total do objeto do PP 027/2017, da Prefeitura de Buritirana. No entanto, os recursos que custearam as despesas foram preponderantemente oriundos de rubrica orçamentária do Tesouro municipal, pelo que se mostrou pertinente o encaminhamento dos autos para o TCE-MA, para as providências de sua competência, uma vez que o sobrepreço aventado se relaciona diretamente às irregularidades praticadas no contexto do PP 025/2017 da referida prefeitura (itens 35 a 47) . Referente aos recursos do Pnate transferidos à municipalidade no exercício de 2017, mostra-se adequada a expedição de determinação ao FNDE, para examine no contexto da prestação de contas do Pnate, exercício de 2017, da Prefeitura Municipal de Buritirana/MA, a possível existência de sobrepreço nos valores contratados por meio do PP 027/2017, adotando as medidas administrativas que se fizerem necessárias. (itens 35 a 47) .
84.	Quanto à determinação à mesma Unidade, para que se manifestasse quanto ao suposto fornecimento indevido de combustível para abastecimento dos veículos de transporte escolar de Buritirana/MA, a real natureza do objeto contratado e a extensão das obrigações da empresa contratada quanto ao fornecimento de combustível, as análises apontaram não ser pertinente afirmar que o abastecimento era uma obrigação expressa do contratado, haja vista a falta de previsão editalícia e contratual específica nesse sentido, bem assim em decorrência de a contratação se referir a locação veículos e não a prestação de serviços de transporte escolar (itens 48 a 53) .
Processos de referência no TCU
85.	À guisa de informação, registra-se que o Transporte Escolar, enquanto política pública, foi objeto de Fiscalização de Orientação Centralizada (FOC) , no exercício de 2018/2019, com objetivo avaliar os serviços de transporte escolar no que tange à observância às diretrizes constitucionais e legais finalísticas; aderência às normas operacionais e regulamentares de trânsito e dos programas públicos de repasses; e regularidade das licitações, contratações e execução orçamentário-financeira dos recursos, considerado o exercício de 2018. 
85.1	O Relatório de Consolidação integra o processo TC Processo 031.841/2018-0, ainda pendente de deliberação colegiada, e que se encontra aguardando manifestação no âmbito da SecexEducação, para posterior encaminhamento ao Relator, Ministro Walton Alencar Rodrigues. Nesse trabalho foi proposta a adoção de medidas diversificadas por meio do FNDE, enquanto gestor e financiador da referida ação governamental, sem prejuízos do fomento da referida Autarquia à participação de outros atores igualmente responsáveis pela execução, normatização e/ou fiscalização do Transporte Escolar Rural no país.
85.2	No mesmo sentido, a política pública da Alimentação Escolar foi igualmente objeto de Fiscalização de Orientação Centralizada, cujos resultados foram consolidados nos autos do processo TC Processo 015.062/2017-1, onde foi exarada deliberação consubstanciada no Acórdão 496/2018 - TCU - Plenário, da relatoria do Ministro Walton Alencar Rodrigues, que serve de referência para consultas relacionada matéria.
86.	Desse modo, relativamente ao encaminhamento de propostas, no caso das irregularidades remanescentes do Programa Nacional de Alimentação Escolar (todas vinculadas à Prefeitura Municipal de Senador La Rocque/MA) , sugere-se o encaminhamento na forma de ciência e recomendações à referida municipalidade.
87.	Em sentido diverso, no que concerne às irregularidades no Transporte Escolar (todas vinculadas à Prefeitura Municipal de Buritirana/MA) , mostrou-se pertinente que as ocorrências relacionadas ao PP 025/2017 (itens I a V) , mormente pela existência de indícios de dano ao erário, sejam comunicadas ao Tribunal de Contas do Estado do Maranhão, para ações de sua competência, haja vista que os recursos aplicados são predominantemente de rubrica orçamentária do Município. Semelhantemente, no que concerne à aplicação de recursos federais, pelas mesmas razões, propõe-se que seja exarada determinação ao FNDE, para examine no contexto da prestação de contas do Pnate, exercício de 2017, da Prefeitura em comento, as mesmas irregularidades, adotando as medidas administrativas que se fizerem pertinentes. (item 36 e 37) .
88.	Tal medida se coaduna com o fato de que a fiscalização que deu origem ao presente processo, como mencionado no item 2, encontra-se inserida no bojo de um conjunto de fiscalizações realizadas no âmbito da Rede de Controle no Maranhão, a partir do exercício de 2015, com o fito de combater irregularidades na contração e na prestação dos serviços de transporte escolar no estado, tendo o seu objeto alcançado não apenas a aplicação dos recursos, mas igualmente a verificação da qualidade e da regularidade dos serviços de transporte escolar (e, de igual modo, da alimentação escolar, nesta fiscalização) , oferecidos pela prefeitura de Buritirana/MA e de Senador La Rocque/MA, nos exercícios de 2016 e 2017.
89.	Em decorrência de tal objetivo, as verificações das documentações não se restringiram aos recursos de fontes estritamente federais, como é o caso do Pnate e do Pnae, mas de todo o montante aplicado nas ditas políticas públicas, o que agora exige, no tempo oportuno que as irregularidades detectadas em despesas financiadas não por recursos federais sejam comunicadas à instância competente, no caso o TCE-MA. 
PROPOSTA DE ENCAMINHAMENTO
90.	Ante o exposto, submetem-se os autos à consideração superior, propondo:
a)	Acatar as justificativas do senhor Francisco Nunes da Silva, CPF XXX.354.243-XX, ex-prefeito municipal de Senador La Rocque (item VIII) ; e rejeitar as justificativas do Vagtonio Brandao dos Santos, CPF XXX.983.333-XX e do senhor e Osiran Santos Sousa, CPF XXX.771.151-XX, Prefeito e pregoeiro do Município de Buritirana/MA, respectivamente;
b)	Determinar ao Fundo Nacional de Desenvolvimento da Educação (FNDE) que, no prazo de noventa dias, examine a prestação de contas do Programa Nacional de Apoio ao Transporte Escolar (Pnate) , exercício de 2017, da Prefeitura Municipal de Buritirana/MA, levando em conta os indícios de irregularidades apontados no presente feito, adotando as medidas administrativas que se fizerem pertinentes, remetendo, ao término do referido prazo, os resultados dos exames efetivados a esta Corte, encaminhando-se na oportunidade cópia do presente processo à referida Autarquia;
c)	Recomendar ao Município de Senador La Rocque/MA que:
c1)	empreenda esforços no sentido de adquirir gêneros alimentícios custeados com recursos do Programa Nacional de Alimentação Escolar (PNAE) diretamente da agricultura familiar e do empreendedor familiar rural ou de suas organizações, priorizando os assentamentos da reforma agrária, as comunidades tradicionais indígenas e comunidades quilombolas, no mínimo de 30%, conforme art. 14 da Lei 11.947, de 2009, adotando as medidas de incentivo à organização e legalização desses agricultores;
c2)	se abstenha de adquirir e de fornecer alimentação escolar não indicada previamente pelo profissional de nutrição responsável técnico do Programa no Município, e prescrita em cardápio assinado pelo mesmo, e distribuído às escolas após aquisição mediante procedimento licitatório para esse fim, nos termos do art. 14, da Resolução/CD/FNDE nº 26, de 17/6/2013;
d)	Recomendar à Prefeitura Municipal de Buritirana/MA que:
d1)	defina com precisão nos certames licitatórios para locação de veículos ou contratação de prestação de serviços de transporte escolar, a quem compete a obrigação de custeio de combustíveis utilizado nos veículos;
d2)	mantenha controle próprio de abastecimento dos veículos do transporte escolar, a partir das guias ou requisições de guias de abastecimento expedidas pelo setor competente da Prefeitura, de modo a garantir a pronta identificação individualizada dos veículos beneficiários, bem assim as quantidades consumidas pelos mesmos;
e)	Comunicar ao TCE/MA, para providências de sua competência, as irregularidades atinentes ao PP 025,2017, da Prefeitura Municipal de Buritirana/MA, para a locação de veículos para o transporte escolar, haja vista que parte das despesas foi custeada à conta de rubrica orçamentária do Tesouro municipal;
f)	Dar ciência ao Município de Senador La Rocque/MA de que todas as polpas de frutas armazenadas nas escolas não têm o prazo de validade estampado na embalagem e não contêm o Selo de Inspeção Sanitária, e que também foram verificados em duas escolas (das seis visitadas) a existência de alimentos com prazos de validade vencidos, em afronta ao do art. 33, da Resolução/FNDE nº 26/2013; e
g)	Encaminhar cópia deste acórdão, bem como das peças que o fundamentam, à Prefeitura Municipal de Buritirana/MA; à Prefeitura Municipal de Senador La Rocque/MA; ao Fundo Nacional de Desenvolvimento da Educação (FNDE) ; e ao Tribunal de Contas do Estado do Maranhão, a quem também deve ser encaminhada cópia do presente processo, para subsidiar ações de sua competência;
h)	Encerrar o presente processo, nos termos do art. 169, inciso V, do Regimento Interno/TCU."
É o relatório.

8.1. Adriana Santos Matos (18101/OAB-MA), representando Osiran Santos Sousa.  
8.2. Cicera Romenia Ferreira Chaves (14096/OAB-MA), representando Prefeitura Municipal de Senador La Rocque - MA.  
8.3. Katiana dos Santos Alves (15859/OAB-MA) e outros, representando Vagtonio Brandao dos Santos.

Não atuou.

AUDITORIA. PROGRAMA NACIONAL DA MERENDA ESCOLAR - PNAE. PROGRAMA NACIONAL DO TRANSPORTE ESCOLAR - PNATE. IRREGULARIDADES NA GESTÃO DO PROGRAMA E NAS CONTRATAÇÕES EXECUTADAS. AUDIÊNCIAS. OITIVA. ACATAMENTO DAS JUSTIFICATIVAS DE UM GESTOR. REJEIÇÃO DOS DEMAIS. MULTA.

RELATÓRIO DE AUDITORIA (RA)

Secretaria de Controle Externo da Educação (SecexEduc).

Cuidam os autos de auditoria realizada nas Prefeituras Municipais de Senador La Rocque/MA e de Buritirana/MA, no período compreendido entre 31/7 e 1º/9/2017, tendo como objetivo verificar a qualidade e a regularidade do fornecimento de alimentação escolar e dos serviços de transporte escolar oferecidos por essas prefeituras, nos exercícios de 2016 e parcialmente de 2017, consoante autorização objeto do TC Processo 012.785/2017-2.
Tais políticas públicas são materializadas no Programa Nacional de Apoio ao Transporte Escolar (Pnate) e no Programa Nacional de Alimentação Escolar (Pnae) , ambos geridos pelo FNDE.
No intuito de alcançar o objetivo de auditoria proposto, foram formuladas quinze questões de auditoria, abrangendo desde a aquisição dos gêneros alimentícios e contratação do transporte escolar até o recebimento e fiscalização dos contratos relacionados, passando pela conformidade com a regulamentação aplicável. Ao todo foram visitadas seis escolas em cada um dos municípios, localizadas nas zonas urbana e rural, com alunos na pré-escola e ensino fundamental.
O volume de recursos fiscalizados alcançou a monta de R$ 9.450.468,95, segundo informado pela equipe, correspondente ao valor aproximado das licitações realizadas por ambos os municípios.
A equipe da então Secex-MA apontou a constatação de vinte achados de auditoria, os quais foram parcialmente acatados por meio do Acórdão 2670/2017-TCU-Plenário (peça 97) , tendo-se determinado a realização de audiências de quatro responsáveis, bem como a oitiva do município de Senador La Rocque.
Após exame das justificativas apresentadas pelos responsáveis (peças 149-151, 154-156, 137 e 140-142, respectivamente) e dos esclarecimentos prestados pelo município (peças 144-145) , a SecexEducacao - que assumiu a instrução do feito - em sua derradeira instrução propõe acolher as justificativas do Sr. Francisco Nunes da Silva e rejeitar as justificativas do Sr. Vagtonio Brandão dos Santos e do Sr. Osiran Santos Sousa (peças 160-161) , sem, contudo, se pronunciar expressamente quanto ao Sr. Darionildo da Silva Sampaio, igualmente ouvido em audiência.
Desde já adianto que endosso o encaminhamento instrutório, incorporando a respectiva análise às minhas razões de decidir, sem prejuízo das considerações e complementações que se seguem.
II
No município de Buritirana/MA, os trabalhos de fiscalização identificaram uma série de indícios de irregularidades envolvendo o transporte escolar, em suposto prejuízo das regras aplicáveis ao Pnate, a saber:
	a) subcontratação integral do objeto do Pregão Presencial 25/2017; 
	b) existência de veículos inadequados para o transporte escolar, em desacordo com as normas de trânsito e/ou segurança, especialmente quanto aos seguintes aspectos: veículos sem revisões periódicas; veículos sem registro específico para transporte de escolares; veículos não possuem grade separando os alunos da parte onde fica o motor; apenas um veículo possui seguro contra acidentes; a maioria dos veículos tem mais de sete anos de uso; apenas dois veículos possuem registrador de velocidade (tacógrafo) , mas sem utilização; os veículos não possuem autorização especial, expedida pela Divisão de Fiscalização de Veículos e Condutores do Detran ou pela Circunscrição Regional de Trânsito (Ciretran) ; os veículos não são submetidos a duas vistorias especiais (uma em janeiro e outra em julho) , para verificação específica dos itens de segurança para transporte escolar; há relatos de condução de mais alunos que o número de assentos, em excesso de lotação; há relatos de que não há monitor (encarregado de cuidar dos alunos, principalmente dos menores de doze anos) acompanhando o motorista; 
	c) descumprimento das exigências de qualificação a seguir listadas quanto ao serviço de transporte escolar: nenhum condutor foi submetido a exame psicotécnico com aprovação especial para transporte de alunos; nenhum condutor fez curso de Formação de Condutor de Transporte Escolar; e nenhum condutor possui matrícula específica no Detran;
	d) insuficiência de detalhamento do objeto do Pregão Presencial 25/2017 para a contratação de transporte escolar do Município de Buritirana/MA, já que a descrição do objeto licitado especificou apenas o tipo e a quantidade dos veículos que a prefeitura pretendia contratar; 
	e) incompatibilidade entre o objeto social de licitante e o objeto da licitação para locação de veículos, já que a empresa Construset, contratada para a locação de veículo para o transporte escolar do Município de Buritirana/MA no exercício de 2017, não possui a locação de veículos dos tipos licitados no seu objeto social, mas apenas locação de "máquinas e equipamentos agrícolas, sem operador".
Ante tal situação, esta Corte determinou a realização de audiências do atual prefeito, Sr. Vagtonio Brandao dos Santos (itens 'a' - 'e' supra) , e do pregoeiro daquele município, Sr. Osiran Santos Sousa (itens "d" - "e") .
Após exame das justificativas, prestadas às peças 137, 149-151 e 154-156, a unidade instrutória propõe rejeitar as justificativas de ambos os responsáveis (peça 160, p. 19-20, item 90.a) , sem, contudo, se pronunciar quanto à aplicação de multa. 
Em relação aos itens "a", "b" e "c" supra, em apertada síntese, o prefeito municipal alega que: (i) não houve autorização para a subcontratação, a despeito de não haver necessariamente uma ilegalidade - peça 137, p. 2-3; (ii) que nunca houve acidente com veículo de transporte escolar no município de Buritirana e que os alunos não deixaram de ir à escola - peça 137, p. 4-5; e (iii) os condutores agora possuem as respectivas carteiras de habilitação - peça 137, p. 5.
Destaco que, ao contrário do que se afirma, a subcontratação, quando admitida, depende de previsão editalícia ou contratual, sendo que, no caso em epígrafe, houve vedação expressa no item 14.4 do edital do Pregão Presencial (peça 73, p. 25 - PP 25/2017) :
Não será admitida a subcontratação total ou parcial do objeto da presente licitação, a associação da contratada com outrem e a cessão ou transferência, total ou parcial. (g.n.) 
No presente feito, mais uma vez esta Corte evidencia subcontratações ilegais no âmbito da prestação do serviço de transporte escolar, à semelhança do caso desnuado no bojo do TC Processo 027.199/2017-7. 
A precariedade da subcontratação irregular pode explicar parte das deficiências na prestação do serviço constatadas pela equipe do TCU, sendo que a pretensa ausência de acidentes ou eficácia da prestação de serviços não relevam a grave irregularidade em tela. 
Em outro giro, embora a juntada da documentação quanto à habilitação dos condutores (peça 137, p. 16-31) demonstre possível correção do grave descumprimento de normas de trânsito objeto de audiência (item "c" supra) - o que se considera louvável e possa ser aproveitada como atenuante em favor do gestor -, tal fato não tem o condão de desconstituir a irregularidade anteriormente observada.
Com efeito, rejeito as razões de justificativa do prefeito de Buritirana/MA, Sr. Vagtonio Brandao dos Santos, em relação às constatações "a", "b" e "c" supra.
 No que se refere aos achados descritos nos itens "d" e "e" supra, em apertada síntese, o prefeito e o pregoeiro aduzem - mediante peças de semelhante conteúdo - que: (i) o relatório de fiscalização não especificou a suposta carência do detalhamento do objeto licitado por meio do PP 25/2017; (ii) teriam adotado medidas para que as contratações realizadas no ano de 2018, para o mesmo objeto, incluísse nos editais de licitações a exigência de comprovação da capacidade operacional das empresas licitantes, com o fito de evitar a contratação de empresas que são meras intermediárias dos serviços de transporte escolar; (iii) apresentam cópia de inscrição, junto à Receita Federal, da empresa contratada à época, comprovando a "locação de automóveis sem condutor" como atividade econômica secundária (peça 137, p. 13 - Cnae 77.11-0-00) .
Ao contrário do que afirmam os defendentes, o relatório de auditoria deixou claro que a definição apenas das variáveis "tipo" e "quantidade de veículos" não permite a correta caracterização do objeto licitado, destacando que poderiam ter sido acrescidas informações como (peça 89, p. 29 e 57; peça 98, p. 21) :
"deixando de mencionar as rotas e a quilometragem de cada uma. Desse modo, a administração fez estimativa de preços unitários completamente subjetiva para os valores mensais de cada veículo, uma vez que não considerou as condições de trafegabilidade, a quilometragem a percorrer e as rotas em que os serviços seriam prestados." (g.n.) 
No que tange às atividades desempenhadas pela contratada, empresa Construset, primariamente do ramo da construção civil, não se pode olvidar que a mencionada atividade de locação (Cnae 77.11-0-00) diz respeito à mera locação de automóvel sem condutor, a qual não se confunde com a natureza dos serviços cuja prestação foi evidenciada pela equipe de auditoria. 
Embora não esteja claro, a partir das constatações instrutórias (peça 89, p. 31; peça 74) e da redação dos itens 4.12 e 18.12 do termo de referência (peça 73, p. 6 e 27) , é possível concluir que o objeto do edital em questão envolve sim o serviço de condução dos veículos, in verbis:
"bem como deverão apresentar documentação regular, ou seja, veículos e motoristas deverão cumprir as exigências dos artigos 136 a 139, do Código de Transito Brasileiro Lei 9.503, de 23 de setembro de 1997" (g.n.) 
Entendo, assim, que a simples menção ao referido Cnae não tem o condão de afastar a irregularidade "e" supra. A propósito, destaco a existência de outros Cnae, a exemplo do 4923-0 (aluguel de automóveis com condutor, municipal) , que, em tese, poderiam melhor retratar os serviços prestados pela empresa. 
Aproveito para destacar que a comprovação da capacidade técnica da empresa contratada - exigida pelo edital do PP 25/2017 (peça 82, p. 4, item "l") - ocorreu mediante atestado emitido pela Prefeitura de Campestre do Maranhão (peça 82, p. 90-91) , informando que a Construset teria realizado "prestação de serviços de Locação de Veículos, para atender as necessidades da Administração Publica (sic) Municipal".
Aproveito para destacar a existência de outros Cnae, a exemplo do 4923-0 (aluguel de automóveis com condutor, municipal) , que poderiam melhor retratar as obrigações contratadas, que extrapolam a mera locação dos veículos. 
Com efeito, rejeito as razões de justificativa do pregoeiro, Sr. Osiran Santos Sousa, e do prefeito, Sr. Vagtonio Brandao dos Santos, também aos itens "d" e "e" supra, devendo-se lhes aplicar a multa estatuída no art. 58 da Lei Orgânica. 
III
A partir da determinação contida no item 9.8.1 do Acórdão 2670/2017-TCU-Plenário, a unidade técnica buscou avaliar a existência de sobrepreço nos valores contratados referentes ao transporte escolar do Município de Buritirana/MA.
Muito embora não tenha procedido a uma quantificação, ainda que estimativa, a unidade técnica chega à conclusão de que (peça 160, p. 12) :
"restam configurados indícios de dano ao erário, decorrente da subcontratação irregular empreendida pela Construset Eirele, em virtude de a mesma se apropriar de parte dos recursos da contratação decorrente do PP 025/2017, da Prefeitura de Buritirana/MA, exercitando tão somente a função de intermediação financeira entre a Prefeitura e os subcontratados, retendo para si parte do valor pago pela Administração" (g.n.) 
A despeito de tal conclusão, entende a unidade técnica que o TCU não deveria adentrar no cálculo do pretenso dano, em virtude de se tratar de competência do Tribunal de Contas do Estado do Maranhão, atraída pela prevalência de recursos municipais no financiamento dos valores contratados.
Nesse sentido, a partir da integralidade do objeto do Contrato 10.05.02/2017, decorrente do Pregão Presencial 25/2017 (peça 73) , a unidade técnica aponta que, dos 22 veículos locados - pelo período de oito meses-, apenas dez se destinariam ao uso pela Secretaria de Educação do Município de Buritirana/MA, a um custo de R$ 323.600,00 (do total contratual de R$ 821.200,00 - peça 73, p. 2 e 66-67; peça 160, p. 10-11) .
Além de tal montante, aduz a unidade instrutória que a rubrica "Manutenção do Programa Transporte Escolar" também teria viabilizado as despesas com combustíveis para o atendimento das necessidades da Secretaria Municipal de Educação de Buritirana/MA, decorrentes do PP 007/2017 (peça 83, p. 1 e 92-93) , ali contratadas no montante anual de R$ 685.100,00.
Por outro lado, o repasse de recursos do FNDE à municipalidade, por meio do Programa Nacional de Apoio ao Transporte Escolar (Pnate) , em 2017, totalizou somente R$ 48.805,55 (peça 158) .
Ante o exposto, endosso a essência do encaminhamento instrutório no sentido de determinar ao FNDE que, ao examinar a respectiva prestação de contas, atente-se para a referida constatação, sem prejuízo de comunicar o TCE-MA quanto aos mencionados indícios de dano.
Aproveito para destacar que, em casos similares, estivesse presente a competência desta Corte, a jurisprudência predominante do TCU pugna por considerar, como dano ao erário, a diferença entre os pagamentos recebidos pela empresa contratada e os valores por ela pagos na subcontratação integral, a exemplo dos Acórdãos 2.254/2019 e 1.464/2014, ambos do Plenário. 
Em outro giro, a unidade técnica avaliou, em atendimento ao item 9.8.2 do Acórdão 2670/2017-TCU-Plenário, se seria indevido o fornecimento de combustível para abastecimento dos veículos de transporte escolar de Buritirana/MA por meio de outro contrato administrativo, considerando a real natureza do objeto contratado junto à Construset e a extensão das obrigações da empresa quanto ao fornecimento de combustível.
A este respeito, em razão da falta de clareza do instrumento convocatório do PP 25/2017, conclui a unidade técnica que não é possível concluir, com segurança, pela existência de irregularidade (peça 160, p. 13) :
"51.	No caso do fornecimento de combustível, o mesmo não figura de modo claro como obrigação da contratante ou da contratada. Apenas o item 18.11 do edital (peça 73, p. 27) estabelece ser obrigação da contratada "arcar com todos os ônus e obrigações concernentes a custos de mão de obra, transportes, encargos trabalhistas, previdenciários, fiscais e comerciais resultantes da execução do contrato", não se podendo asseverar, como destacou o Relator no seu Voto (peça 97, p. 4, itens 23 e 24) "que estaria inserto nas obrigações da empresa contratada o fornecimento de combustível, já que tal obrigação é intrínseca de contratos de prestação de serviços, o que não parece ser o caso".
52.	Diante da consistente dúvida, mostra-se factível não manter a referida ocorrência como irregularidade, haja vista a impossibilidade de imputá-la ao responsável de modo seguro. Não obstante, deve-se levar em conta que a própria Administração municipal não possui controles mínimos relacionados ao abastecimento dos próprios veículos, pois de acordo com o senhor Fábio, encarregado da Prefeitura pelo abastecimento, referidos documentos não existiam quando da fiscalização, pois o controle era feito apenas pelo posto de combustível, ou seja, pelo fornecedor. E tais documentos de controle, embora exigidos por meio do Ofício de Requisição n° 04, Fiscalis n° 231/2017, de 30/8/2017 (peça 84) , não foram trazidos aos autos pela Prefeitura. (g.n.) 
Observo, portanto, que a instrução do presente feito pouco avançou quanto ao aprofundamento deste ponto, desde o exame anterior (peça 89) . De toda forma, acolho a conclusão instrutória no sentido de não haver evidências que permitam conclusões confiáveis quanto à ocorrência ou não de pagamentos indevidos.
IV
No município de Senador La Rocque, por sua vez, os achados concentraram-se no fornecimento de merenda escolar à conta do Pnae, tendo-se constatado os seguintes indícios de irregularidades:
	a) Não observância do percentual mínimo de 30% do valor repassado do FNDE no âmbito do Pnae para a aquisição de gêneros alimentícios diretamente da agricultura familiar, em desacordo com o art. 14 da Lei 11.947/2009;
	b) Alimentos com prazo de validade vencido ou sem o prazo de validade estampado nas embalagens e sem o Selo de Inspeção Sanitária em escolas do município;
	c) Distribuição, no exercício de 2017, de gêneros alimentícios às escolas de produtos não constantes do Pregão Presencial 06/2017. 
Em virtude das referidas constatações, promoveram-se as audiências do atual prefeito, Sr. Darionildo da Silva Sampaio, e do Sr. Francisco Nunes da Silva, prefeito na gestão 2013-2016, bem como a oitiva do município.
Quanto ao Sr. Darionildo da Silva Sampaio, Prefeito municipal de Senador La Rocque, lembro que fora ouvido em relação à (i) inobservância do percentual mínimo de 30% do valor repassado no âmbito do Pnae para gêneros alimentícios provenientes da agricultura familiar e (ii) alimentos com prazo de validade vencido ou sem o prazo de validade estampado nas embalagens e sem o Selo de Inspeção Sanitária em escolas do município.
Primeiramente, vale destacar que o responsável efetivamente não apresentou razões de justificativa em atendimento ao Ofício 3.580/2017-TCU/Secex-MA (peça 111) . O município cujo Poder Executivo é chefiado pelo Sr. Darionildo da Silva Sampaio é quem apresentou sua manifestação (peças 144-145) , bem como pedido de prorrogação de prazo (peça 132) , no entanto ambas as peças se referem ao Ofício 3.614/2017-TCU/Secex-MA (peça 116) , o qual tratou da oitiva da comuna.
De toda forma, a partir da referida manifestação, é possível identificar a realização da Chamada Pública 01/2017, de 6/6/2017 (peça 145, p. 2-12) , para fornecimento de 34 itens produzidos por agricultores e destinados a "alunos da rede municipal de ensino" (peça 145, p. 2) , doze dos quais teve a seleção frustrada "por falta de cotação".
Assim sendo, a despeito do não atingimento do percentual mínimo exigido pelo art. 14 da Lei 11.947/2009, restaram demonstradas iniciativas no sentido de adquirir os produtos diretamente da agricultura familiar, motivo pelo qual abstenho-me de aplicar ao responsável a multa estatuída no art. 58 da Lei Orgânica, quanto ao achado descrito na alínea b.1 do item 5 supra, sem prejuízo de acolher a proposta de recomendação, aduzida pela equipe de auditoria (peça 160, p. 15) , no sentido de o município empreender esforços adicionais para cumprimento do supramencionado dispositivo legal.
Igualmente no que diz respeito à constatação de alimentos com prazo de validade vencido ou sem o prazo de validade estampado nas embalagens e sem o Selo de Inspeção Sanitária em escolas do município. Lembro que a equipe de auditoria identificou a existência de polpas de frutas armazenadas nas escolas que não possuíam o prazo de validade estampado na embalagem, bem como sem o selo de inspeção sanitária (peça 64, p. 1, e peça 81, p. 5, 6, 13, 16, 18 e 20) e de pequenas quantidades de alimentos vencidos em duas escolas visitadas no Município (peça 81, p. 11) .
A despeito das sérias repercussões que tal constatação específica pode assumir para a saúde dos estudantes, entendo que a falha deve ser analisada sob o prisma da gestão da política pública no município. 
Nesse sentido, em razão das especificidades do produto sem as informações no rótulo (polpa de fruta) , da reduzida quantidade de produtos nesta situação, do fato de a validade dos alimentos encontrar-se expirada por dezesseis dias e "levando-se em conta ser comum que fornecedores entreguem nos almoxarifados das prefeituras mercadorias com curto prazo de validade" (peça 160, p. 16, item 168) , abstenho-me de aplicar a censura legal.  
De toda forma, endosso a proposta instrutória no sentido de expedir "ciência" à comuna, a fim de que implante rotinas eficazes de controle de estoque de alimentos.
Já no que se refere ao Sr. Francisco Nunes da Silva, prefeito na gestão 2013-2016, ouvido em audiência em relação à "não observância do percentual mínimo de 30% do valor repassado do FNDE no âmbito do Pnae para a aquisição de gêneros alimentícios diretamente da agricultura familiar" (peça 113) , acato a proposta instrutória pelo acolhimento das justificativas prestadas.
Por meio da manifestação acostadas às peças 140-142, em apertada síntese, o responsável trouxe aos autos registros de pagamentos de fornecedores de alimentação relacionada à Chamada Pública 001/2016, os quais não constariam da prestação de contas Pnae relativa ao exercício de 2016. Além disso, alegou o responsável que os produtores rurais demonstravam desinteresse, obrigando os técnicos do município a insistirem, indo frequentemente à procura dos mesmos nas hortas, apontando, como prova, que na primeira convocação, no dia 16/3/2016, nenhum interessado compareceu, o que só ocorreu na nova convocação, em 21/3/2016. 
Nesse sentido, ainda que não haja comprovação inequívoca do atingimento do percentual mínimo, a partir do cotejo entre o extrato bancário da conta corrente 20093-X, junto à Agência 2787-1 do Banco do Brasil, e os vários "contratos de aquisição de gêneros alimentícios da agricultura familiar" decorrentes da Chama Pública 001/2016 (peças 141 e 142) , é possível perceber a existência de transferências para agricultores contratados para fornecimento de alimentos, o que confirma a alegação do ex-prefeito.
Com efeito, acolho as justificativas prestadas, abstendo-me de pugnar pela aplicação da sanção legal.
Ante o exposto, manifesto-me por que o Tribunal aprove o Acórdão que ora submeto à deliberação deste Colegiado.
TCU, Sala das Sessões Ministro Luciano Brandão Alves de Souza, em 27 de novembro de 2019.
AUGUSTO SHERMAN CAVALCANTI 
Relator